臺灣高雄地方法院刑事判決　　　　　　 100年度易字第1528號
公　訴　人　臺灣高雄地方法院檢察署檢察官
被　　　告　蔡杰廷
選任辯護人　林石猛律師
　　　　　　李衣婷律師
被　　　告　陳俊仰
　　　　　　呂泰源
上列被告因傷害案件，經檢察官提起公訴（99年度偵字第22208
號），本院判決如下：
    主  文
蔡杰廷、陳俊仰均犯傷害罪，各處拘役參拾日，如易科罰金，以
新臺幣壹仟元折算壹日。
呂泰源、蔡杰廷另被訴傷害部分，均公訴不受理。
    事  實
一、陳俊仰於民國99年2月22日13時許，至高雄市三民區○○○
    路148號9樓即三民區第二戶政事務所洽公，適見蔡杰廷與呂
    泰源因呂泰源之女呂青芳是否騙婚、聘金如何歸還問題，發
    生互毆（蔡杰廷、呂泰源涉犯傷害罪部分，另為公訴不受理
    ，詳如下述），向前欲將蔡杰廷拉開，蔡杰廷轉身，不慎碰
    撞陳俊仰，陳俊仰、蔡杰廷即互相基於傷害對方之犯意，由
    陳俊仰徒手毆打蔡杰廷之頭部、左手，並以腳踢蔡杰廷之右
    前胸；而蔡杰廷則徒手拉扯陳俊仰之左腕，造成蔡杰廷受有
    頭部外傷、右前胸壁挫傷、左手挫傷之傷害；而陳俊仰則受
    有左腕挫傷之傷害。嗣經蔡杰廷、呂泰源等人報警處理，經
    警循線查悉上情。
二、案經蔡杰廷、陳俊仰訴由高雄市政府警察局三民第二分局報
    請臺灣高雄地方法院檢察署檢察官偵查起訴。
    理  由
甲、有罪部分
壹、證據能力部分：
一、按被告以外之人於審判外之言詞或書面陳述，除法律有規定
    者外，不得作為證據，刑事訴訟法第159條第1項定有明文。
    證人陳俊仰於警詢所為之陳述，為被告蔡杰廷以外之人於審
    判外之陳述，係傳聞證據，本無證據能力。被告蔡杰廷之辯
    護人既於本院審理爭執證人陳俊仰之警詢筆錄無證據能力（
    見本院易字卷第31頁），且證人陳俊仰之警詢陳述亦不符合
    傳聞法則例外之規定，依前開說明，證人陳冠評之警詢陳述
    ，對於被告蔡杰廷而言自無證據能力，不得作為認定被告蔡
    杰廷有無為本件犯罪事實之證據。
二、次按被告以外之人於偵查中向檢察官所為之陳述，除顯有不
    可信之情況者外，得為證據，刑事訴訟法第159條之1第2項
    定有明文。本件檢察官提出證人陳俊仰於偵查中以證人身分
    ，向檢察官所為之證述，已經依法踐行具結程序，依現有卷
    證復無法認定證人陳俊仰於偵查中所為之證述有顯不可信之
    情況，依前開說明，應認證人陳俊仰於偵查中所為之證述，
    得為證據。
三、再按刑事訴訟法第159條之4第2款所稱從事業務之人於業務
    上或通常業務過程所須製作之紀錄文書、證明文書，因係於
    通常業務過程不間斷、有規律而準確之記載，且大部分紀錄
    係完成於業務終了前後，無預見日後可能會被提供作為證據
    之偽造動機，其虛偽之可能性小，除非該等紀錄文書或證明
    文書有顯然不可信之情況，否則有承認其為證據之必要。醫
    院診斷證明書係病患就診或就醫，醫師就其診斷治療病患結
    果，所出具之證明書，醫師法第17條規定，醫師如無法令規
    定之理由，不得拒絕診斷書之交付。醫師係從事醫療業務之
    人，病患如純為查明病因並以接受治療為目的，而到醫療院
    所就醫診治，醫師於例行性之診療過程中，對該病患所為醫
    療行為，於業務上出具之診斷書，屬於醫療業務上或通常醫
    療業務過程所製作之證明文書，自該當於上開條款所指之證
    明文書。其依此項規定所製作之驗傷診斷書，應屬刑事訴訟
    法第159條第1項「法律有規定」之傳聞證據之例外（最高法
    院95年度台上字第5026號判決要旨參照），是以卷附之高雄
    醫學大學附設中和紀念醫院分別於99年2月22日、99年2月23
    日出具陳俊仰、蔡杰廷之診斷證明書，應有證據能力。
四、按傳聞法則之重要理論依據，在於傳聞證據未經當事人之反
    對詰問予以核實，乃予排斥，惟若當事人已放棄對原供述人
    之反對詰問權，於法院審判時表明同意該等傳聞證據可作為
    證據，基於證據資料愈豐富，愈有助於真實發現之理念，並
    貫徹刑事訴訟法修法加重當事人進行主義之精神，確認當事
    人對於證據能力有處分權之制度，傳聞證據經當事人同意作
    為證據，法院認為適當者，亦得為證據。本件被告陳俊仰、
    蔡杰廷及其辯護人均已表示對於除上列(一)至(三)所述外，其餘
    全案卷證所存證據（含供述及非供述證據）同意有證據能力
    （見本院審易卷第99頁、第100頁），復未於言詞辯論前聲
    明異議，審酌該等證據並非非法取得，亦無證明力明顯過低
    之情形，以之作為證據，應屬適當，是依刑法訴訟法第159
    條之5規定，應認該等證據均得採為證據。
貳、認定犯罪事實所憑之證據及理由：
    訊據被告陳俊仰固不諱言於前揭時、地，與蔡杰廷互毆之事
    實，惟辯稱：是正當防衛云云；被告蔡杰廷則矢口否認傷害
    陳俊仰之犯行，辯稱：沒有打陳俊仰云云。而被告蔡杰廷之
    辯護人則以縱使由勘驗畫面認為蔡杰廷、陳俊仰有扭打之行
    為，但陳俊仰並未受傷，而傷害未遂是不處罰等語為被告蔡
    杰廷置辯。經查：
一、被告陳俊仰於99年2月22日13時許，至高雄市三民區○○○
    路148號9樓即三民區第二戶政事務所洽公，適見被告蔡杰廷
    與呂泰源因呂泰源之女呂青芳是否騙婚、聘金如何歸還問題
    ，發生爭執乙節，為被告蔡杰廷、陳俊仰所不否認，另據證
    人蔡蔣金美、蔡明興、呂泰源、蔡欣秀、張文青於警詢時證
    述屬實，且有現場錄影光碟1片、現場光碟翻拍照片10張、
    本院勘驗筆錄1份，自堪認定為真實。
二、被告陳俊仰、蔡杰廷及其辯護人以前詞置辯，故本案有疑義
    ，應予審究者，厥為(一)被告蔡杰廷及被告陳俊仰2人有無於
    前揭時、地互毆，造成陳俊仰、蔡杰廷受有傷害？(二)被告陳
    俊仰與蔡杰廷互毆是否基於正當防衛？本院說明得心證之理
    由如下：
(一)、被告蔡杰廷及被告陳俊仰2人有無於前揭時、地互毆，造成
    陳俊仰、蔡杰廷受有傷害？
１、證人張文青於警詢時證稱：因我受里民蔡杰廷所託陪同前往
    戶政事務所，辦理離婚登記手續的證人，雙方約在戶政事務
    所協調離婚事宜時，女方父親呂泰源和男方母親蔡蔣金美發
    生口角，我當時正在點算協調離婚事宜款項，轉頭發現雙方
    母親蔡蔣金美、蔡欣秀跌倒在地扭打，蔡杰廷用手勒住呂泰
    源的脖子，其妻呂青芳在後要拉開蔡杰廷，此時有1名洽公
    民眾陳俊仰和蔡杰廷互毆等語（見偵卷第26頁至第27頁）。
    衡情，證人張文青為被告蔡杰廷委請擔任離婚手續證人之里
    長，與被告蔡杰廷及被告陳俊仰2人並無怨隙，亦無誣陷之
    動機，是證人張文青前揭證述被告陳俊仰和被告蔡杰廷互毆
    等情，應非虛妄。
２、經本院勘驗高雄市三民區第二戶政事務所於99年2月22日13
    時許之監視器翻拍光碟，其中檔案名稱『IMGP7307』，光碟
    游標時間01:16至01:35期間之影像為「身著黑色上衣與黑色
    長褲之陳俊仰突然走到蔡杰廷與呂青芳之後方處停留，蔡杰
    廷與呂泰源雙方仍在拉扯、推打。蔡杰廷往後退，撞到陳俊
    仰，蔡杰廷與陳俊仰突然開始扭打，無法辨識由何人先動手
    ，蔡杰廷邊與陳俊仰扭打邊往後退，退至櫃台右前方處」，
    有本院勘驗筆錄1份附卷可憑（見本院易字卷第31頁）。佐
    以前揭證人張文青之證述，可知被告蔡杰廷往後退，撞到被
    告陳俊仰，2人即突然開始互毆，亦無法辨識由何人先動手
    之事實，被告蔡杰廷與其辯護人所為並未毆打陳俊仰之辯解
    ，顯為卸責之詞。
３、又蔡杰廷於99年2月22日13時41分許，即因頭部外傷、右前
    胸壁挫傷、臉部撕裂傷、左手挫傷之傷勢，至高雄醫學大學
    附設中和紀念醫院就診，有前揭醫院之診斷證明書1份在卷
    可稽（見偵卷第30頁）。再參照前揭勘驗筆錄，可知蔡杰廷
    與陳俊仰互毆前，確實有與呂泰源拉扯、推打之情形，是以
    蔡杰廷受所之傷害應非全然由被告陳俊仰所造成。又審酌蔡
    杰廷於警詢時證稱：我岳父呂泰源因為將我母親蔡蔣金美打
    倒在地，我岳母蔡欣秀壓住我母親猛打並咬傷她，我問他為
    什麼要打我母親，並向前制止，結果我岳父打到我的嘴巴下
    方流血，頭部後腦瘀青；另1名陳俊仰毆打我，並用腳踹我
    右下方肋骨、使我頭部外傷、右前胸壁挫傷、左手挫傷等語
    （見警卷第7頁）。佐以被告陳俊仰於警詢時亦自白：蔡杰
    廷想要反抗揮手攻擊我，我便把蔡杰廷的手抓住，後來我才
    出手打蔡杰廷1拳，蔡杰廷倒在地上，我又踢蔡杰廷1腳等情
    （見警卷第24頁）。應認被告陳俊仰與蔡杰廷互毆後，造成
    蔡杰廷受有頭部外傷、右前胸壁挫傷、左手挫傷無訛。
４、陳俊仰於99年2月22日13時55分許，亦因左腕挫傷，至高雄
    醫學大學附設中和紀念醫院就診，有前揭醫院之診斷證明書
    1份附卷足憑（見偵卷第34頁）。比對被告蔡杰廷、陳俊仰2
    人之就診時間相近，且在被告蔡杰廷、陳俊仰互毆後不久，
    其2人即至同一家醫院看診等節，堪認陳俊仰所受之傷勢應
    非事後加工，故意誣陷被告蔡杰廷；另由前揭勘驗筆錄及卷
    附光碟翻拍照片可知被告蔡杰廷、陳俊仰2人雙手有相互扭
    打之情形，是以陳俊仰所受之左腕挫傷，應係與被告蔡杰廷
    互毆時，所肇致甚明，故被告蔡杰廷之辯護人認為陳俊仰未
    受有傷害，實屬無據。
５、綜上，從客觀之監視器畫面、翻拍照片，佐以前揭證人張文
    青之證述，可知被告蔡杰廷往後退撞到被告陳俊仰，2人即
    突然開始互毆，並各受有傷害之事實。
(二)、被告陳俊仰與蔡杰廷互毆是否基於正當防衛？
１、按正當防衛必須對於現在不法之侵害，始足當之，侵害業已
    過去，或無從分別何方為不法侵害之互毆行為，均不得主張
    防衛權，而互毆係屬多數動作構成單純一罪，而互為攻擊之
    傷害行為，縱令一方先行出手，還擊之一方，在客觀上苟非
    單純對於現在不法之侵害為必要排除之反擊行為，因其本即
    有傷害之犯意存在，自無主張防衛權之餘地（最高法院96年
    度台上字第3526號判決意旨參照）。
２、參酌被告陳俊仰於警詢時對於本件事發經過，供稱：當天我
    至戶政事務所辦理戶口名簿遺失補辦，於13時5分到達戶政
    事務所看到雙方4人口角爭執，後來蔡杰廷衝上去勒住他岳
    父呂泰源的脖子，用腳踹其岳母蔡欣秀多下，我和在旁民眾
    看在眼裡並說怎麼會有這麼惡劣的人，因此我便上前拉開蔡
    杰廷，蔡杰廷想要反抗，揮手攻擊我，我便把蔡杰廷的手抓
    住，後來我才出手打蔡杰廷1拳，蔡杰廷倒在地上，我又踢
    蔡杰廷1腳，後來蔡杰廷爬起來翻入戶政事務所的櫃臺，一
    直瞪著我等語（見警卷第24頁至第25頁），足認被告陳俊仰
    原本僅要拉開蔡杰廷，係因蔡杰廷想要反抗，才出手抓住蔡
    杰廷的手，此時被告陳俊仰已足以防衛自己或呂泰源之權利
    ，實不必再出拳毆打蔡杰廷，且蔡杰廷既已倒地，被告陳俊
    仰更不需踢蔡杰廷1腳，此已彰顯被告陳俊仰欲傷害蔡杰廷
    之主觀犯意，而無正當防衛或誤想防衛之心態。又衡之前揭
    「蔡杰廷往後退，撞到陳俊仰，蔡杰廷與陳俊仰突然開始扭
    打，無法辨識由何人先動手，蔡杰廷邊與陳俊仰扭打邊往後
    退」2人發生衝突之客觀影像，足認被告陳俊仰或蔡杰廷2人
    均非係基於防衛之意思，而是俱以傷害之意互毆無訛，揆之
    上揭最高法院之見解，被告陳俊仰並無主張正當防衛之餘地
    。
三、至證人蔡明興即被告蔡杰廷之父於本院審理時，具結證稱：
    蔡杰廷沒有打陳俊仰，是陳俊仰踹我兒子蔡杰廷的肚子，蔡
    杰廷馬上摔在地上爬不起來，蔡杰廷要爬起來時，陳俊仰又
    拿椅子丟過去，蔡杰廷趕緊跳進去櫃臺裡面等語（見本院易
    字卷第32頁反面至第33頁）。聽聞證人蔡明興前揭證述後，
    被告蔡杰廷之辯護人表示：「證人所述可以證明本件被告蔡
    杰廷並無傷害同案陳俊仰之行為。」，卻未對證人蔡明興證
    述被告陳俊仰如何傷害蔡杰廷乙節表示意見；而檢察官則表
    示：「證人與被告蔡杰廷為父子關係，其所有證詞恐有偏頗
    之詞，不足以盡採，況且證人所證述內容與鈞院勘驗現場錄
    影光碟畫面所顯示似有不符之處。」，互核前揭勘驗筆錄及
    診斷證明書，足認證人蔡明興所言，有偏頗迴護被告蔡杰廷
    之處，卻誇大被告陳俊仰之行徑，實難遽信。
四、另證人呂泰源於本院審理時亦結證稱：我是被蔡杰廷勒住脖
    子，陳俊仰在蔡杰廷的後面，陳俊仰把蔡杰廷的手拉開時，
    我爬起來剛好看到有個拳頭伸出去，但有沒有打到我不清楚
    ，陳俊仰就往左邊跑，蔡杰廷就在後面追他等語（見本院易
    字卷第36頁）。同理，被告蔡杰廷之辯護人聽聞證人呂泰源
    之證述後，即表示：與勘驗畫面完全不符等情（見本院易字
    卷第38頁），核對前揭勘驗筆錄，足認證人呂泰源上開所述
    確實與客觀之光碟影像不符，亦難為被告陳俊仰有利之認定
    。
五、綜上所述，被告蔡杰廷、陳俊仰2人互毆之犯行，堪予認定
    。本件事證已臻明確，應依法論科。
參、論罪科刑：
一、核被告蔡杰廷、陳俊仰所為，均係犯刑法第277條第1項之傷
    害罪。
二、本院審酌被告蔡杰廷、陳俊仰2人不思理性溝通，解決問題
    ，卻各自使用暴力，相互毆打成傷，法紀觀念淡薄；被告陳
    俊仰見被告蔡杰廷毆打岳父、母，而欲將被告蔡杰廷拉開，
    固然見義勇為，動機可憫，惟解決此問題，非僅拉開被告蔡
    杰廷一途。何況，被告陳俊仰拉開被告蔡杰廷後，理應迅速
    離開，避免再節外生枝，反而與被告蔡杰廷互毆成傷，造成
    蔡杰廷所受傷勢非輕之損害結果。又被告蔡杰廷不知銘感被
    告陳俊仰將其拉開，企圖化解紛爭之用心，卻與被告陳俊仰
    互毆，其行為及心態皆屬可議，惟陳俊仰所受傷勢較輕。再
    衡之被告陳俊仰無前科紀錄，但被告蔡杰廷則有違反兒童及
    少年性交易防制條例之前科，有臺灣高等法院被告前案紀錄
    表2份在卷自明，是以被告陳俊仰素行良好，而被告蔡杰廷
    素行欠佳等犯罪之動機、手段、犯罪時所受刺激、犯罪後之
    態度等一切情狀，足認被告蔡杰廷、陳俊仰於刑法第57條各
    款之量刑要件，互有輕重不同之歸責程度，應科予相同之罪
    責，較為妥適，而公訴檢察官求處被告陳俊仰拘役10日，實
    有未斟酌蔡杰廷傷勢較重之情形，尚嫌過輕，另求處被告蔡
    杰廷拘役40日，亦屬過重，故各量處如主文所示之刑，以資
    懲儆；並考量被告蔡杰廷為大學畢業、業商、家境小康（見
    偵卷第5頁）；被告陳俊仰為高中畢業、業商、家境小康（
    見偵卷第23頁）等之學歷、職業、經濟狀況，均諭知以新臺
    幣1千元折算1日之易科罰金折算標準。
乙、公訴不受理部分：
一、公訴意旨另以：被告呂泰源為被告蔡杰廷之岳父，於99年2
    月22日13時許，雙方在高雄市三民區○○○路148號9樓即三
    民區第二戶政事務所內，因被告呂泰源之女呂青芳是否騙婚
    、聘金如何歸還問題發生爭吵，被告呂泰源先將被告蔡杰廷
    之母親蔡蔣金美推倒在地，被告呂泰源之妻蔡欣秀繼而與蔡
    蔣金美拉扯互毆（蔡欣秀、蔡蔣金美涉嫌傷害部分，經撤回
    告訴，業由本院以100年度審易字第第2212號為公訴不受理
    判決），被告蔡杰廷見狀，亦動手拉扯被告呂泰源之衣領及
    頸部，並腳踹蔡欣秀（蔡欣秀受傷部分未對被告蔡杰廷提出
    告訴）；而被告呂泰源以手毆打被告蔡杰廷嘴巴；造成蔡蔣
    金美受有頭痛、頭暈併嘔吐多次、右側胸壁疼痛及瘀傷、下
    體疼痛之傷害；呂泰源受有右小腿輕度腫脹之傷害；蔡杰廷
    則受有臉部撕裂傷等傷害，因認被告呂泰源、蔡杰廷均涉犯
    刑法第277條第1項傷害罪嫌等語。
二、按告訴乃論之罪，告訴人於第一審辯論終結前得撤回其告訴
    ，告訴經撤回者，應諭知不受理之判決，刑事訴訟法第238
    條第1項、第303條第3款定有明文。
三、本件被告呂泰源、蔡杰廷因傷害案件，經檢察官提起公訴，
    且由公訴檢察官當庭補充犯罪事實為「呂泰源以手打蔡杰廷
    嘴巴至其受傷」，「蔡杰廷與陳俊仰互毆」與「蔡杰廷與呂
    泰源互毆」兩個傷害行為可分，無告訴及撤回告訴不可分之
    適用等情（見本院易字卷第30頁反面），且均認被告呂泰源
    、蔡杰廷係觸犯刑法第277條第1項之傷害罪，該罪依同法第
    287條之規定，須告訴乃論。茲據告訴人呂泰源於100年8月3
    具狀撤回對於被告蔡杰廷之告訴，有撤回告訴聲請狀、調解
    筆錄各1份附卷可查（見本院審易卷第26頁、第28頁）；而
    告訴人蔡蔣金美、蔡杰廷分別於100年8月3具狀、及100年12
    月2日當庭撤回對於被告呂泰源之告訴，亦有撤回告訴聲請
    狀、調解筆錄、本院審判筆錄各1份在卷可憑（見本院審易
    字卷第25頁、第28頁；本院易字卷第30頁反面），揆諸前開
    說明，爰不經言詞辯論，逕為諭知不受理之判決。
據上論斷，應依刑事訴訟法第284條之1、第299條第1項前段、第
303條第3款、第307條，刑法第277條第1項、第41條第1項前段，
刑法施行法第1條之1，判決如主文。
本案經檢察官曾財和到庭執行職務。
中    華    民    國   100    年    12    月    16    日
                  刑事第十二庭  法  官  陳川傑
以上正本證明與原本無異。
如不服本判決應於收受送達後10日內向本院提出上訴書狀，並應
敘述具體理由；如未敘述上訴理由者，應於上訴期間屆滿後20日
內向本院補提理由書（均須按他造當事人之人數附繕本）「切勿
逕送上級法院」。
中    華    民    國   100    年    12    月    16    日
                                書記官  林昭吟
附錄本判決論罪法條：
中華民國刑法第277條
（普通傷害罪）
傷害人之身體或健康者，處 3 年以下有期徒刑、拘役或 1 千元
以下罰金。
犯前項之罪因而致人於死者，處無期徒刑或 7 年以上有期徒刑
；致重傷者，處 3 年以上 10 年以下有期徒刑。